【裁判字號】    99,上易,2015
【裁判日期】    990930
【裁判案由】    詐欺
【裁判全文】
臺灣高等法院刑事判決                99年度上易字第2015號
上  訴  人  臺灣新竹地方法院檢察署檢察官
被      告  丙○○
上列上訴人因被告詐欺案件，不服臺灣新竹地方法院99年度簡上
字第20號，中華民國99年8 月12日第一審判決（聲請簡易判決處
刑案號：臺灣新竹地方法院檢察署98年度偵字第5584號，併案審
理案號：臺灣板橋地方法院檢察署98年度偵字第28555 號），提
起上訴，本院判決如下：
    主  文
原判決撤銷。
丙○○幫助犯詐欺取財罪，處有期徒刑月，如易科罰金以新臺
幣壹仟元折算壹日。緩刑貳年。
    事  實
一、丙○○知悉近來詐騙集團橫行，向來利用第三人在金融機構
    之存款帳戶，利用匯款、轉帳及提款等方式，騙取一般社會
    大眾之金錢，以規避偵查機關之查緝，且依其智識及生活、
    工作經驗，已預見將自己申請使用之銀行帳戶存摺、印章及
    提款卡交付他人，多有可能用於詐欺取財，而此一情形之發
    生，並不違反其本意，乃基於幫助詐欺取財之不確定故意，
    於民國98年4 月底某日，在新竹市○○路上「空軍一號客運
    站」，因不詳原因，將其甫於98年1 月23日，在國泰世華商
    業銀行左營分行申辦，帳號000000000000號帳戶（下稱本帳
    戶）之存摺、印章、提款卡及提款密碼，交付自稱「吳先生
    」之不詳姓名、年籍成年者。嗣已成年詐欺集團成員取得本
    帳戶之存摺、印章、提款卡及提款密碼，即意圖為自己不法
    之所有：(一)自98年5月4日下午3時許起，陸續撥打電話予乙○○，假稱其係香港賽馬會慈善事業部主管，向乙○○詐稱
    ：可推薦乙○○投資香港賽馬會附屬之六合彩公司，保證穩
    賺不賠云云，以慫恿乙○○投資，致乙○○陷於錯誤，先後
    於同年月14日、15日、18日，依序匯款新臺幣（下同）60萬
    元、70 萬元、35萬元至本帳戶。(二)又於98年5月18日下午3
    時30分許，撥打電話予甲○○○，佯裝其為MOMO電視購物頻
    道人員，向甲○○○訛稱：甲○○○前於上開購物頻道購物
    之付款方式有誤云云，要求甲○○○至自動提款機提款後，
    再存入指定帳戶，加以更正，致甲○○○陷於錯誤，於同日
    匯款25萬元至本帳戶。詐欺集團成員得手後，先後使用本帳
    戶之存摺、印章、提款卡及提款密碼，將乙○○、甲○○○
    匯入之上述款項提領一空。
二、案經新竹市警察局第二分局報請台灣新竹地方法院檢察署檢
    察官偵查起訴，及臺南市警察局第一分局報請臺灣板橋地方
    法院檢察署函請併案審理。
    理  由
一、按被告以外之人於審判外之陳述，雖不符第159條之1至之4
    之規定，而經當事人於審判程序同意作為證據，法院審酌該
    言詞陳述或書面陳述作成時之情況，認為適當者，亦得為證
    據；當事人、代理人或辯護人於法院調查證據時，知有第一
    百五十九條第一項不得為證據之情形，而未於言詞辯論終結
    前聲明異議者，視為有前項之同意，刑事訴訟法第159條之5
    定有明文。關於本院所引用被告以外之人於審判外之陳述之
    證據能力，因檢察官、被告丙○○於本院審判程序均表示無
    意見，且迄至言詞辯論終結前均未聲明異議，本院審酌各該
    證據資料製作時之情況，並無不當取供及證明力明顯過低之
    情形，認以之作為證據應屬適當，揆諸前開規定，有證據能
    力，合先明。
二、訊據被告固坦承於上揭時、地將本帳戶之存摺、印章、提款
    卡及提款密碼，交付予「吳先生」，但否認其有幫助詐欺取
    財之不確定故意，並辯稱：伊因家庭經濟狀況困窘，乃依憑
    報紙所刊登「代辦貸款」分類廣告之聯絡電話，與不詳姓名
    、年籍者聯絡，俾辦理銀行信用貸款應急。該不詳姓名、年
    籍者表示必需具備薪資、資金流動證明等資料，才能順利取
    得銀行信用貸款。因伊未有固定工作，無法提供所需資料，
    乃改要求伊提供國民身分證、健康保險卡影本及銀行帳戶之
    存摺、印章、提款卡、提款密碼等資料，據以製作。伊因此
    依約將本帳戶之存摺、印章、提款卡及提款密碼（下稱本帳
    戶資料）交付「吳先生」，不料從此音訊全無，伊實係受騙
    云云。惟查：上揭事實，已據被害人乙○○、甲○○○於警
    詢時指訴被害情節綦詳，並有本帳戶之開戶資料暨歷史交易
    明細，及乙○○、甲○○○之國泰世華商業銀行存款存根、
    存款取款憑條等在卷可稽（見偵查卷第21至23頁、第41至46
    頁、原審卷第35、48-2頁）。而被告於警詢、檢察官訊問時
    及原審，就簡單明瞭難認會記憶不清之本帳戶資料究係郵寄
    或親自交付予「吳先生」之經過情形，前後供述反覆不一（
    見偵查卷第5 、50頁、原審卷第38、44、62頁），是否實在
    可取？已有可疑。又被告於本院準備程序自承迄今猶未取回
    本帳戶資料，竟未保留其所謂報紙「代辦貸款」分類廣告及
    聯絡電話（見本院99年9 月23日準備程序筆錄），致無法提
    供法院據以查證，尤難認合於事理。參以近來詐騙集團橫行
    ，向來利用第三人在金融機構之存款帳戶，以匯款、轉帳及
    提款等方式，騙取一般社會大眾之金錢，以逃避偵查機關之
    查緝等情，已廣為大眾傳播媒體一再報導，並迭經政府機關
    強力宣導，一般民眾耳熟能詳。而銀行存款帳戶資料，事關
    個人財產權益及金融信用，一般智識程度之人即知應予妥善
    保管，不能輕易交付他人。而被告已經成年，並有工作經驗
    ，曾經自行申辦銀行帳戶使用，又知悉假造薪資、資金流動
    證明以辦理銀行信用貸款，並非未具有相當智識能力之人，
    自難諉為不知。至於證人即被告母親陳素琴於原審證述：伊
    家中經濟困難，甚至遭地下錢莊逼討債務，伊有要求被告籌
    措金錢，以補貼家用。迨被告辦理銀行信用貸款未果，有告
    訴伊於辦理銀行信用貸款過程可能被騙等語（見原審卷第72
    至75頁），係被告於事後所為個人片面說詞，既乏所本，無
    由據為有利於被告之認定。被告所辯上情，不惟空泛無據，
    又難認合於事理，不足採信。被告既擅自將本帳戶資料交付
    不相識及來路不明之人使用，其有幫助詐欺取財之不確定故
    意，已堪認定。
三、按刑法上之幫助犯，係以幫助之意思，對於正犯資以助力，
    而未參與實行犯罪構成要件行為者而言。被告基於幫助詐欺
    取財之不確定故意，提供本帳戶資料予詐欺集團成員使用，
    係參與詐欺取財罪犯罪構成要件以外之行為，應認係幫助犯
    而非正犯。核被告所為，係犯刑法第30條第1項前段、第339
    條第1 項之幫助詐欺取財罪。被告以一幫助行為，先後幫助
    詐欺集團成員詐欺乙○○、甲○○○之財物，應依刑法第55
    條之想像競合犯規定，從一重之幫助犯詐欺取財罪處斷。詐
    欺集團成員一再詐騙乙○○，使乙○○先後3 次依指示匯款
    ，乃本於同一詐欺取財犯意，於密切接近之時地實行犯罪行
    為，並侵害同一法益，依一般社會健全觀念，各行為間之獨
    立性極為薄弱，在時間差距上難以強行分開，在法律上評價
    為數個舉動之接續實行，較為適當，應屬接續犯，僅論以一
    罪。被告為幫助犯，爰依刑法第30條第2 項之規定，減輕其
    刑。
四、原審未能詳為調查、勾稽，採信被告所為欠缺佐證之空泛辯
    解，遽認不能證明被告犯罪，因而將檢察官提起上訴之簡易
    程序所為科刑（並諭知緩刑）判決，予以撤銷，並自為第一
    審判決，諭知被告無罪，即有違誤。檢察官上訴意旨指摘原
    判決不當，為有理由，自應由本院予以撤銷改判。爰審酌被
    告提供銀行帳戶資料幫助詐欺取財，助長財產犯罪，兼衡乙○○、甲○○○被詐騙之金額，及被告教育程度不高，家庭
    經濟狀況欠佳，生活困頓，並被告犯罪之動機、手段，暨被
    告事後否認犯行，未見真誠悔意之犯罪後態度等一切情狀，
    量處如主文第二項所示之刑，並諭知易科罰金之折算標準。
    又被告前未曾因故意犯罪受有期徒刑以上刑之宣告，有卷附
    本院被告前案紀錄表可憑，其因一時失慮幫助犯罪，並未取
    得任何財物，經此偵查、審判及論罪科刑，應知所警惕，信
    無再犯之虞，本院認所宣告之刑，以暫不執行為適當，爰併
    予諭知緩刑2年，以啟自新。又臺灣板橋地方法院檢察官以
    98 年10月23日板檢慎群98偵28555字第154358號函檢附該署
    98 年度偵字第28555號案卷，函請併案審理，所指犯罪事實
    與聲請簡易判決處刑有關詐欺劉素娟財物部分，係屬相同事
    實，本院爰併予審理，附此明。
據上論斷，應依刑事訴訟法第369條第1項前段、第364條、第299
條第1項前段，刑法第30條第1項前段、第2 項、第339條第1項、
第55條、第41條第1 項前段、第74條第1項第1款，刑法施行法第1
條之1第1項、第2項前段，判決如主文。
本案經檢察官姜貴昌到庭執行職務。
中    華    民    國    99    年    9     月    30    日
            刑事第二十四庭審判長法  官  李錦樑
                                法  官  張惠立
                                法  官  朱瑞娟
以上正本證明與原本無異。
不得上訴。
                                書記官  阮桂芳
中    華    民    國    99    年    10    月    4     日
附錄本案論罪科刑法條全文：
中華民國刑法第339條
（普通詐欺罪）
意圖為自己或第三人不法之所有，以詐術使人將本人或第三人之
物交付者，處 5 年以下有期徒刑、拘役或科或併科 1 千元以下
罰金。
以前項方法得財產上不法之利益或使第三人得之者，亦同。
前二項之未遂犯罰之。

司法院資訊處製作；財團法人民間司法改革基金會備份。
